【裁判字號】    97,重抗,22
【裁判日期】    970709
【裁判案由】    返還支票強制執行
【裁判全文】
臺灣高等法院臺南分院民事裁定  97年度重抗字第22號
抗  告  人  丁○○○
相  對  人  乙 ○ ○
            甲 ○ ○
            丙 ○ ○
上列抗告人因與相對人間請求返還支票強制執行事件，對於中華
民國97年5月26日臺灣嘉義地方法院96年度執字第27782號裁定，
提起抗告，本院裁定如下：
    主  文
抗告駁回。
抗告程序費用由抗告人負擔。
    理  由
一、抗告人抗告意旨略以：（一）依臺灣嘉義地方法院96年度訴
    字第230 號民事確定判決，可知相對人乙○○、甲○○並不
    否認系爭支票在其持有中，且相對人乙○○、甲○○於民國
    （下同）95年12月8 日，向臺灣嘉義地方法院民事庭，對支
    票發票人陳嘉賢聲請核發支付命令，嗣經陳嘉賢聲明異議（
    96年度朴簡字第30號給付票款事件），相對人乙○○、甲○
    ○委任林春發律師為訴訟代理人，於96年3 月19日提出之準
    備書狀記載：「簽約時訴外人丁○○○交付350 萬元（新臺
    幣下同）整，並交付陳嘉賢簽發發票日95年10月27日，面額
    16,500,000元，以第一商業銀行朴子分行為付款人之支票」
    且相對人乙○○、甲○○之訴訟代理人於96年4 月19日之辯
    論庭時，並無系爭支票已交付相對人丙○○之陳述，是系爭
    支票仍於相對人乙○○、甲○○持有中，訴訟代理人林春發
    律師並於96年8月7日當庭撤回96年度朴簡字第30號給付票款
    事件之訴訟，故在撤回訴訟前，相對人乙○○、甲○○仍繼
    續持有系爭支票，容無疑義。相對人乙○○、甲○○於本件
    強制執行程序中提出之陳報狀記載：「．．債權人於95 年9
    月26日交付系爭16,500,000萬元支票一紙，由丙○○簽收，
    惟迄今未將系爭支票交付債務人，隨即逃匿無蹤。」等語，
    顯非事實。又相對人乙○○、甲○○係於96 年度訴字第230
    號民事事件訴訟繫屬後，始將系爭支票委交相對人丙○○，
    抗告人依民事訴訟法第401 條規定，主張相對人丙○○為債
    務人乙○○、甲○○之繼受人，業已追加相對人丙○○為債
    務人在案，惟抗告人無從知悉相對人丙○○是否將系爭支票
    轉讓交付與其他人，是原裁定認抗告人未查報系爭支票所在
    處所，致程序不能進行，依強制執行法第28條之1第1款駁回
    抗告人之強制執行聲請，顯於法不合。（二）強制執行法第
    121 條所規定之書據，係指可據以證明債務人對於特定第三
    人之債權或其他財產權之文書而言，例如買賣契約書或借用
    證，簡言之該條所謂書據，凡足證明權利之存在者，均屬之
    。而可背書轉讓之支票，債務人隨時可將之背書移轉第三人
    ，與強制執行法第121 條所定之書據不同；惟支票到期後之
    背書，僅有通常債權轉讓之效力，票據法第41條定有明文，
    此項規定，依同法第44條規定，於支票亦有其準用。是支票
    在提示付款後或提示付款期限經過後所為背書，僅有通常債
    權讓與之效力，此與民法上一般債權讓與之效力相同。系爭
    支票依民事訴訟法第401 條規定，對相對人丙○○亦有效力
    ，已如前述，則相對人乙○○、甲○○於系爭支票到期日後
    ，將系爭支票背書轉讓予相對人丙○○，依票據法第41條之
    規定，亦僅有通常債權讓與之效力。是相對人丙○○取得系
    爭支票，已非票據法上可背書之證券，而屬於民法債權編之
    債權憑證而已，與借用證書之類可據以證明債務人對於特定
    第三人陳嘉賢之債權之文書無異，屬於強制執行法第121 條
    所規定之書據，則執行法院命其交出而拒絕者，得以公告宣
    示未交出之書據即系爭支票無效。原裁定駁回抗告人強制執
    行之聲請，顯有違上開規定及最高法院18 年度上字第209號
    判例意旨之認定事實未憑證據，且其適用法規顯有錯誤，爰
    求廢棄原裁定等語。
二、按債務人對於第三人之債權或其他財產權持有書據，執行法
    院命其交出而拒絕者，得將該書據取出，並得以公告宣示未
    交出之書據無效，另作證明書發給債權人。執行名義係命債
    務人交付一定之動產而不交付者，執行法院得將該動產取交
    債權人，債務人應交付之物為書據、印章或其他相類之憑證
    ，而依前項規定執行無效果者，得準用第121 條之規定強制
    執行之，強制執行法第121條、第123條定有明文。上揭條文
    所指之書據，乃指證明私權存在或便利私權行使之書據，不
    包含與權利之存在或行使有不可分關係之有價證券在內。蓋
    僅用以證明權利存在或便利權利行使之書據，權利人以外之
    人縱持有之，亦不能取得權利本體，而權利人雖未持有該書
    據，亦得以其他方法證明權利存在，以取代書據之證明，然
    如此情況存在，總不免造成持有該書據之他人，以拒絕交付
    書據之方式，達到干擾權利人行使權利之不合理結果，乃法
    律特規定執行法院得於此情形下，宣告該書據無效，另作證
    明書發給債權人。惟若該書據為有價證券，因其持有與權利
    之存在或行使有不可分關係，非僅供權利證明之用，即無適
    用上開規定之餘地。蓋宣告有價證券無效，事涉私權變動，
    應依民事訴訟法第556 條以下公示催告程序辦理，非得由執
    行法院為之故也。次按期後背書，亦具有權利移轉之效力，
    背書人享有之支票上權利，均移轉於被背書人，此與通常之
    背書相同，所不同者乃期後背書之被背書人所取得之票據上
    權利，不受票據抗辯之切斷之保護，因此票據債務人得以對
    抗背書人之事由，對抗被背書人。最高法院分別著有70年度
    台上字第1154號判決、52年度台上字第949 號判例意旨足參
    。又按債權人於執行程序中應為一定必要之行為，無正當理
    由而不為，經執行法院再定期限命為該行為，無正當理由逾
    期仍不為者，致不能進行時，執行法院得以裁定駁回其強制
    執行之聲請，並於裁定確定後，撤銷已為之執行處分，復為
    強制執行法第28條之1第1款所定明。
三、經查抗告人係持臺灣嘉義地方法院96年度訴字第230 號判決
    書及確定證明書，向原審法院聲請強制執行，請求執行之標
    的為相對人乙○○、甲○○應將發票人陳嘉賢，付款人第一
    商業銀行朴子分行，票號RA0000000 號，發票日95年10月27
    日，面額16,500,000元之支票乙紙返還抗告人，此有抗告人
    聲請強制執行之書狀及上揭確定判決書等件存卷足稽，是本
    件系爭支票之返還係屬物之交付請求權之強制執行，而適用
    強制執行法第121條第1項、第125 條之規定，並準用執行動
    產之執行方法，是債務人應交付之票據若未現實查扣，並不
    能防止其依背書或交付而轉讓票據權利，票據持有人及存放
    處所若屬不明，執行程序即不能進行。次查系爭支票現由相
    對人丙○○執有，因其出境逃匿，相對人乙○○、甲○○無
    法得知系爭支票存放處所，既有各該執行筆錄、和解書、付
    款明細表、內政部入出國及移民署函文及入出國日期證明書
    等件在卷可佐。抗告人雖主張應依票據法第41條規定，期後
    背書僅有通常債權讓與之效力，與民法上一般債權讓與之效
    力相同，相對人丙○○所持有之系爭支票係屬債權憑證，應
    依強制執行法第123條第2項規定準用同法第121 條規定，宣
    告系爭支票為無效云云。惟查相對人乙○○、甲○○僅委由
    相對人丙○○提示系爭票據，並未背書轉讓與相對人丙○○
    等情，不惟已據相對人乙○○在原審到庭陳明不移，有原審
    法院97年5月9日之執行筆錄在卷足憑，且抗告人對於有背書
    轉讓與相對人丙○○之情事，亦未舉證以實其說，僅片面為
    上揭主張，因宣告有價證券無效，事涉私權變動，應依民事
    訴訟法第556 條以下公示催告程序辦理，非得由執行法院為
    之，且支票係有價證券之一種，依上揭說明，持有支票與權
    利之存在或行使有不可分關係，非僅供權利證明之用，是無
    從適用強制執行法第123 條第2項準用同法第121條之強制執
    行方法，況支票於期後背書僅發生債務人得以對抗背書人之
    事由，轉而對抗被背書人之問題，非謂被背書人因此不得享
    有票據上權利，票據並不因經過提示付款或付款期限經過後
    背書，而失其有價證券之性質，是抗告人上揭主張，顯不足
    採。另原審法院於97年2 月29日、同年5月9日，先後命抗告
    人查報系爭支票所在處所，因抗告人自承其不悉相對人丙○
    ○是否將系爭支票轉讓與其他人，無從陳報系爭支票所在處
    所，則系爭支票迄今無從現實查扣，執行程序顯不能進行至
    明。
四、綜上所述，原審法院依強制執行法第28條之1第1款規定，駁
    回抗告人強制執行之聲請，經核認事用法並無不合。抗告人
    抗告意旨，猶執上揭情詞，指摘原裁定不當，求予廢棄改判
    ，為無理由，應予駁回
五、據上論結，本件抗告為無理由，應依強制執行法第 30條之1
    ，民事訴訟法第495 條之1第1項、第449條第1項、第95條、
    第78條，裁定如主文。
中    華    民    國    97    年    7     月    9     日
                  民事第四庭    審判長法  官  王惠一
                                      法  官  蘇重信
                                      法  官  林永茂
上為正本係照原本作成。
如不服本裁定，僅得於收受本裁定正本送達後10日內以適用法規
顯有錯誤為理由，向本院提出再抗告狀（須附繕本）依法應繳納
抗告費新台幣 1千元，並委任律師為訴訟代理人，經本院許可後
始可再抗告於最高法院。
中    華    民    國    97    年    7     月    9     日
                                      書記官  謝素嬿
【附記】
民事訴訟法第495 條之1第2項準用同法第466條之1第1、2項規定
：
(1)對於第二審判決上訴，上訴人應委任律師為訴訟代理人。但上
  訴人或其法定代理人具有律師資格者，不在此限。
(2)上訴人之配偶、三親等內之血親、二親等內之姻親，或上訴人
  為法人、中央或地方機關時，其所屬專任人員具有律師資格並
  經法院認為適當者，亦得為第三審訴訟代理人。
民事訴訟法第466條之2：
  上訴人無資力委任訴訟代理人者，得依訴訟救助之規定，聲請
  第三審法院為之選任律師為其訴訟代理人。


司法院資訊處製作；財團法人民間司法改革基金會備份。
